【裁判字號】    97,簡上,176
【裁判日期】    980428
【裁判案由】    清償債務
【裁判全文】
臺灣桃園地方法院民事判決             97年度簡上字第176號
上  訴  人  慶銀資產管理股份有限公司
法定代理人  翁林楝
訴訟代理人  甲○○
            梁懷德
被上訴人    乙○○
被上訴人    丙○○
上列一人之
訴訟代理人  乙○○    住台北縣淡水鎮○○○路○段143巷2弄1
            王仙庭    住桃園縣平鎮市○○街56巷7號
上列當事人間請求清償債務事件，上訴人對於中華民國97年09月
30日本院中壢簡易庭97年壢簡字第590 號第一審判決提起上訴，
於98年04月07日辯論終結，本院判決如下：
    主  文
上訴駁回。
第二審訴訟費用由上訴人負擔。
    事  實
甲、上訴人方面：
壹、聲明：
一、原判決廢棄。
二、被上訴人應連帶給付上訴人新台幣（下同）387,113 元及自
    民國94年08月18日起至清償日止，按年息百分之13.042計算
    之利息；暨自94年09月19日起至清償日止，逾期六個月以內
    者，按上開利率百分之10計算，逾期超過六個月部分，按上
    開利率百分之20計算之違約金。
貳、陳述：除與原判決記載相同者，茲引用之外，並補稱：
一、被上訴人主張渠等於父親過世後，即與被繼承人彭軒禹斷訊
    ，被繼承人此段期間所作所為全然不知，結婚亦未告知渠等
    ，更不知其家庭成員狀況，直至被繼承人於94年08月08日死
    亡後，接獲嘉義警方通知才前往料理後事。惟查被上訴人之
    父親彭朝海生前設籍於嘉義縣竹崎鄉奮起湖44號，彭朝海於
    86年04月07日死亡後遂由被繼承人彭軒禹繼為戶長，直至彭
    軒禹於94年08月08日死亡為止，其戶籍均設籍於此未再遷移
    （該地址即為家族老家），既然被繼承人彭軒禹此段期間均
    居住於老家，被上訴人所言其於父親死亡後，即與被繼承人
    彭軒禹失聯，故不知被繼承人所作所為，顯不合理；再者，
    若誠如被上訴人所言此段期間均未與被繼承人聯絡，則為何
    嘉義警方能於被繼承人死亡後第一時間即通知被上訴人二人
    ，顯見被上訴人與被繼承人間並非處於完全失聯狀態，被上
    訴人對於被繼承人之家庭生活狀況必甚了解。
二、被上訴人於接獲台灣桃園地方法院執行命令後，當時曾電話
    詢問上訴人稱：『被上訴人二人並未向慶銀資產公司借貸，
    為何公司向法院聲請扣押二人於銀行之存款』，經上訴人向
    其解釋此債務係因被繼承人彭軒禹生前所借貸，因貸款未依
    約還款，故現依法由繼承人負清償之責。被上訴人獲悉後向
    上訴人表示，伊不知被繼承人彭軒禹生前有此債務，且被繼
    承人彭軒禹尚有配偶，上訴人僅針對被上訴人二人名下財產
    聲請強制執行之做法實屬不公。惟經上訴人解釋後，被上訴
    人即表示上述存款帳戶遭扣押將造成不便，故希望上訴人能
    以假扣押執行金額387,113 元和解，伊於近期即可一次償還
    ，惟上訴人向其表示此金額與債務總額尚有一段差距，故希
    望能提高金額至500,000 元以上，被上訴人表示需要時間與
    親友商討籌措，故雙方決定擇日再談。從以上上訴人與被上
    訴人對話內容可知，當上訴人告知被上訴人此係繼承債務，
    若如被上訴人所言此刻知悉成為繼承人者，一般人反應必定
    會對債權人所為有所爭執、抱怨等（如向債權人表示，自己
    僅為被繼承人之姊妹，根本不知成為繼承人等語），債務應
    該洽被繼承人之配偶或子女清償），然而被上訴人不僅無上
    述任何激動之反應，相反地卻與上訴人慎重談及如何解決債
    務之事，儼然係以繼承人身分自居，亦即被上訴人心中早已
    知悉渠等為繼承人，故才默認上訴人所告知因被繼承人無第
    一、二順序繼承人，故債務需由渠等承擔之事實。
三、綜上所陳，被上訴人於被繼承人彭軒禹死亡後，已知悉其成
    為繼承人，故於97年04月30日始聲請拋棄繼承，已逾法定期
    間顯非合法，惟原審未加審酌，仍認該聲請並無不當，原審
    判決自有違誤。為此，請鈞院鑒核，賜判決如上訴之聲明，
    以維權益。
參、證據：援用第一審所提之證據資料。
乙、被上訴人方面：
壹、聲明：上訴駁回。
貳、陳述：除與原判決記載相同者，茲引用之外，並補稱：
一、被上訴人二人與彭軒禹僅是兄弟姊妹關係，父母親前均已歿
    。彭軒禹有配偶，但被上訴人並不知道他有無子女，而且，
    彭軒禹結婚的時候被上訴人也不知道。彭軒禹死亡的時候是
    由警察通知被上訴人，被上訴人是突然接到警察局的電話通
    知，之前都沒有聯絡。被上訴人不知道彭軒禹當時已經結婚
    ，而是料理後事的時候才從他的身分證配偶欄得知，且辦理
    後事，他太太也沒有來，被上訴人並不知道彭軒禹到底是否
    有小孩，因為他結婚時被上訴人都不知道，在處理後事的過
    程，他太太也沒有出現，所以被上訴人不知他有無小孩，也
    不知道他有無遺產。
二、台灣有句俗語說：『死爸路頭遠，死母路頭斷』，意謂著兄
    弟姊妹間父母猶在時，還有在來往，然而父母都往生後，便
    少來往者比比皆是，甚至有為分遺產而導至反目者有之，從
    此不相往來，也就是所謂的『路頭斷』之意思了，至於彭軒
    禹生前債務為何？亦非被上訴人二人所得知悉。再者，彭軒
    禹生前未曾提及或告知其債務若干，各自成家立業，且被上
    訴人均係外嫁他人為妻，甚少干預娘家事務，頂多有婚喪喜
    慶通知一下，更遑論兄弟間之事務。原審對被上訴人這方面
    之人情世事知之甚稔。退萬步言，被上訴人就被繼承人彭軒
    禹而言，並無繼承其任何遺產，亦未在其身上獲得任何好處
    ，反而被上訴人須出錢為被繼承人彭軒禹辦理其喪事，被繼
    承人彭軒禹之配偶迄今不知其下落，第一順位繼承人可能尚
    存活於人世間，只是不願意出面表態。
三、被上訴人已合法拋棄繼承，即概括的拋棄彭軒禹其債權債務
    ，上訴人之上訴理由不足以動搖原審之判決，尚祈第二審法
    院明察，予以維持原判決，並駁回上訴人之上訴，而維權利
    。
參、證據：援用第一審證據資料。
    理  由
甲、程序部分：
    按當事人喪失訴訟能力或法定代理人死亡或其代理權消滅者
    ，訴訟程序在有法定代理人或取得訴訟能力之本人承受其訴
    訟以前當然停止；聲明承受訴訟，應提出書狀於受訴法院，
    由法院送達於他造，民事訴訟法第170 條、第176 條定有明
    文。查本件上訴人慶銀資產管理股份有限公司於訴訟進行中
    ，上訴人之原法定代理人丁○○辭職，並變更其法定代理人
    為翁林楝，有上訴人公司變更登記表在卷可佐，而上訴人於
    97年12月12日具狀聲明承受本件訴訟，與前開規定相符，應
    予准許，合先敘明。
乙、實體部分：
一、本件上訴人於原審起訴主張：緣訴外人即被繼承人彭軒禹於
    94年05月18日與另訴外人慶豐商業銀行股份有限公司簽訂貸
    款契約，借得400,000 元，約定借款期間自同日起至101 年
    05月18日止，前三個月按固定週年利率3 ％計算利息，期滿
    之次日起則按慶豐商業銀行股份有限公司放款基準利率加週
    年利率8.75％機動計息，若延遲還本付息，除借款視同全部
    到期外，並應自逾期之日起6 個月以內者，按上開利率10％
    ，逾期超過6 個月者，按上開利率20％加計違約金，而查，
    被繼承人彭軒禹已於94年08月08日死亡，至94年08月18日止
    ，彭軒禹之前開債務尚積欠本金387,113 元仍未清償，又因
    彭軒禹於94年08月08日死亡時，無法定第一順位繼承人，且
    第二順位繼承人即其父母均不存在，而第三順位繼承人亦即
    被上訴人二人並未聲明限定或拋棄繼承，依民法第1148條及
    同法第1153條第1 項之規定，被上訴人應概括繼承被繼承人
    彭軒禹財產上之權利、義務，並應就被繼承人彭軒禹之債務
    負連帶清償責任，而上訴人已於95年08月25日與訴外人慶豐
    商業銀行股份有限公司簽訂「不良債權買賣契約」，就本件
    繫屬之本金、利息、違約金、墊付費用等債權、擔保物權及
    其他一切從權利讓與上訴人，並依金融機構合併法第15條第
    1 項第1 款、第18條第3 項之規定，於同年月31日公告在民
    眾日報第13至第24版，是本件債權自前開公告之日起業已合
    法移轉予上訴人，為此，爰依被繼承人彭軒禹與訴外人慶豐
    商業銀行股份有限公司間之消費借貸契約、上訴人與訴外人
    慶豐商業銀行股份有限公司間之債權讓與契約及被繼承人彭
    軒禹與被上訴人間之繼承法律關係，請求被上訴人應連帶給
    付上訴人如訴之聲明所示之本金、利息與違約金。被上訴人
    於原審則略以：本件消費借貸契約非由被上訴人二人所簽訂
    ，且被上訴人二人雖於94年08月08日接獲警方通知被繼承人
    彭軒禹死亡之事實，然被上訴人二人僅係彭軒禹之第三順位
    繼承人，又因不知被繼承人彭軒禹之婚姻及子女狀況，亦未
    曾接獲前順位繼承人拋棄繼承之通知，嗣後，被上訴人二人
    於97年03月間因帳戶遭查封而知悉為被繼承人，已於知悉後
    法定期間內之97年05月05日具狀向台灣嘉義地方法院聲明拋
    棄繼承，並經該院函知准予備查在案（台灣嘉義地方法院97
    年度繼字第492 號），故無須繼承彭軒禹之債務等語，資為
    抗辯。
二、經查，本件上訴人係認原債務人彭軒禹於94年08月08日死亡
    之時，被上訴人二人就應已知道其二人有繼承權，被上訴人
    二人於97年05月05日具狀向台灣嘉義地方法院聲明拋棄繼承
    ，已經逾法定期間，因而主張被上訴人應繼承原債務人彭軒
    禹之本件債務。是本件兩造主要爭點僅在於：被上訴人二人
    於97年05月05日具狀向台灣嘉義地方法院聲明拋棄繼承後，
    是否仍應概括繼承被繼承人即原債務人彭軒禹之債權債務，
    亦即，被上訴人二人所為之聲明拋棄繼承是否屬合法有效？
    此涉及如何認定被上訴人係於何時知悉渠等二人為原債務人
    彭軒禹之繼承人問題。
三、次按，民法第1174條規定：「繼承人得拋棄其繼承權。前項
    拋棄，應於知悉其得繼承之時起三個月內，以書面向法院為
    之。拋棄繼承後，應以書面通知因其拋棄而應為繼承之人。
    但不能通知者，不在此限。」，是民法第1174條規定拋棄繼
    承之三個月期間，為自「知悉」其得為繼承之時起算；此與
    繼承之開始，依民法第1147條規定：「繼承，因被繼承人死
    亡而開始。」，係自「被繼承人死亡」，彼此有異。民法第
    1147條所規定之繼承之開始，其時日為確定的；而民法第11
    74條所規定之知悉其得為繼承之時日，則為不確定的。所謂
    「知悉」，究為覺知被繼承人死亡之時（覺知死亡說），抑
    為覺知自己為繼承人之時（自覺繼承人說），或為繼承人認
    識或可得認識遺產（包括積極財產及消極財產）之時（認識
    遺產說），均不無疑義。對此問題，依學者之分析，在大陸
    法系國家如日本早期之判例初採覺知被繼承人死亡之時（覺
    知死亡說）《大判大正10年10月20日民錄27輯1807頁》。嗣
    改採覺知自己為繼承人之時（自覺繼承人說）《大決大正15
    年08月03日民集5 卷679 頁》。最近則採折衷說，即原則上
    採覺知自己為繼承人之時（自覺繼承人說）；例外如自知其
    為法律上之繼承人時起，因相信被繼承人完全無繼承財產之
    存在，乃未於考慮承認或拋棄之期間為拋棄，再由被繼承人
    之生活經歷、被繼承人與繼承人間之來往情形等各種狀況為
    斟酌，期待該繼承人調查財產之有無，又極為困難之事，從
    而可認繼承人之相信被繼承人完全無繼承財產，有其相當理
    由時，則以採繼承人認識或可得認識遺產（包括積極財產及
    消極財產）之時（認識遺產說）為妥《最高判昭和59年04月
    27日民集38卷6號69 8 頁》，可供參考。而在我國似迄無明
    確判解可資依據。惟自我國民法第1174條第2 項規定為「於
    知悉其得為繼承之時起」及民法第1176條第7 項規定為「於
    知悉其得繼承之日起」，其非謂繼承人知悉繼承開始之原因
    事實（即被繼承人之死亡）之發生時；而係指繼承人知悉繼
    承開始之原因事實，且因而覺知自己為法律上之繼承人之時
    ，可以概見。詳言之，位居繼承順序之繼承人對被繼承人死
    亡之事實，於知悉其事之同時，如亦覺知其依法為繼承人，
    則三個月之期間，固由此時起算；雖已知悉被繼承人死亡其
    事，但由於對法律之不知或事實之誤認，尚未覺知其依法應
    為繼承人時，則該三個月之期間，仍未開始起算，而應自其
    覺知應為繼承人時始行起算該三個月期間。即在我國民法解
    釋上，應採覺知自己為繼承人之時（自覺繼承人說），以決
    定拋棄繼承期間之起算點，較為妥適。
四、第查，被上訴人二人雖然於94年08月08日接獲嘉義警方通知
    訴外人彭軒禹死亡之事實，然查，被上訴人二人僅係彭軒禹
    之姊妹而已，且早已出嫁，另組家庭他居，又分別係設籍於
    台北縣及桃園縣，而原債務人彭軒禹則係設籍嘉義縣竹崎鄉
    ，觀諸台灣嘉義地方法院97年度繼字第492 號拋棄繼承卷宗
    資料，該卷所附之繼承系統表，關於被繼承人彭軒禹之子女
    、孫子女等欄位，亦均記載為「不詳」，另查訴外人彭軒禹
    於90年08月15日已與大陸地區人士周細妹結婚等情亦有卷附
    當事人戶籍資料可稽，足認被上訴人二人與被繼承人彭軒禹
    相隔異地，確實甚少往來或互通訊息，又按，一般兄弟姊妹
    手足間於長輩父母亡故後，常多係親誼疏淡而逐漸不相往來
    ，甚或為遺產等嫌隙更是反目相向，亦所在多有，感情未必
    緊密，另被繼承人彭軒禹亡故之時，其配偶係大陸地區人士
    ，被繼承人彭軒禹之配偶於彭軒禹喪事期間亦未出現，故被
    上訴人未必可得探知彭軒禹之子嗣情形，衡此等諸情，可見
    被上訴人二人雖於94年08月08日知悉訴外人彭軒禹亡故，惟
    因不知訴外人彭軒禹之家庭狀況，與大陸地區人士周細妹結
    婚後有無子嗣亦不詳，因此，本件被上訴人辯稱當時不知悉
    渠等二人為訴外人彭軒禹之繼承人，所辯並非無由，應可堪
    採信。至上訴人主張被上訴人對於被繼承人之家庭生活狀況
    必甚了解，被上訴人早已知悉為繼承人云云，則未舉證佐實
    其說，難認可採。又另依前述之說明，我國民法第1174條第
    2 項中所規定之「於知悉其得為繼承之時起」一語，並非係
    謂繼承人知悉繼承開始之原因事實（即被繼承人之死亡）之
    發生時點；而係指繼承人知悉繼承開始之原因事實，且因而
    覺知自己為法律上之繼承人之時。換言之，位居繼承順序之
    繼承人對被繼承人死亡之事實，於知悉其事之同時，如亦覺
    知其依法為繼承人，則三個月之期間，固由此時起算；雖已
    知悉被繼承人死亡其事，但由於對法律之不知或事實之誤認
    ，尚未覺知其依法應為繼承人時，則該三個月之期間，仍未
    開始起算，而應自其覺知應為繼承人時始行起算該三個月期
    間。亦即，在我國民法解釋上，原則上應採覺知自己為繼承
    人之時（自覺繼承人說），以決定拋棄繼承期間之起算點。
    而查，被繼承人彭軒禹之子嗣情形，縱經本院先後函詢嘉義
    縣竹崎戶政事務所及內政部入出國及移民署，亦均無法查悉
    ，彭軒禹與周細妹結婚後有無子女，迄今仍屬不詳。又查，
    訴外人周細妹係於92年05月01日出境，假如彭軒禹當時係已
    經有子女而由其配偶周細妹攜帶（含孕育與出生）出境前往
    大陸地區，則被上訴人並非係屬彭軒禹之繼承人。被上訴人
    雖係於94年08月08日接獲警方通知彭軒禹死亡之事實，然因
    被上訴人依法僅係彭軒禹之第三順位繼承人，又由於訴外人
    周細妹之行蹤不明，被上訴人對於彭軒禹有無第一順位繼承
    人，於向周細妹詢問前尚未能知悉，因而尚未覺知其是否依
    法應為繼承人，因此，三個月之期間，仍未開始起算。被上
    訴人係於97年03月間因其帳戶遭上訴人查封始覺知自己為繼
    承人，故應以此時點作為決定被上訴人拋棄繼承期間之起算
    點。又查，被上訴人係於97年05月05日具狀向台灣嘉義地方
    法院聲明拋棄繼承，依據上述之說明，其聲明拋棄繼承尚未
    逾三個月之法定期間，因此，被上訴人所為之聲明拋棄繼承
    係屬合法有效，被上訴人已無須概括繼承原債務人彭軒禹之
    債權債務。從而，原審因認被上訴人聲明拋棄繼承，未逾三
    個月之法定期間，該意思並經法院准予備查，應溯及被繼承
    人彭軒禹死亡時發生效力，故被上訴人二人已非屬被繼承人
    彭軒禹之繼承人，上訴人訴請被上訴人二人連帶給付387,11
    3 元、利息及違約金，為無理由而駁回上訴人之請求，於法
    核無不合。上訴意旨指摘原審判決不當，求予廢棄改判，為
    無理由，應予駁回其上訴。
五、本件為判決之基礎已臻明確，兩造其餘主張、陳述及攻擊、
    防禦方法均與本件之結論無礙，爰不再一一論述，附此敘明
    。
丙、據上論結，本件上訴為無理由，依民事訴訟法第四百三十六
    條之一第三項、第四百四十九條第一項、第七十八條，判決
    如主文。
中    華    民    國    98    年    4     月    28    日
                  民事第二庭審判長法  官  劉克聖
                                  法  官  石有為
                                  法  官  呂仲玉
上列正本證明與原本無異。
不得上訴。
中    華    民    國    98    年    4     月    28    日
                                  書記官  賴柏仲


司法院資訊處製作；財團法人民間司法改革基金會備份。
